【裁判字號】    95,交上易,92
【裁判日期】    951215
【裁判案由】    過失致死
【裁判全文】
臺灣高等法院高雄分院刑事判決        95年度交上易字第92號
上  訴  人
即  被  告  甲○○
選任辯護人  劉家榮律師
上列上訴人因被告過失致死案件，不服臺灣高雄地方法院93年度
交易字第138 號中華民國95年7 月26日第一審判決（起訴案號：
臺灣高雄地方法院檢察署93年度調偵字第143 號），提起上訴，
本院判決如下：
    主  文
上訴駁回。
甲○○緩刑貳年。
    事實及理由
一、本案經本院審理結果，除本件車禍係發生於民國92年12月29
    日，原判決誤載為92年2 月29日，應予更正外，認第一審判
    決認事用法及量刑均無不當，應予維持，並引用第一審判決
    書記載之事實、證據及理由。被告上訴意旨指摘原判決量刑
    過重，為無理由，應予駁回。
二、按被告於行為後，刑法業於94年2 月2 日修正公布，並於95
    年7 月1 日施行，有關緩刑之規定，犯罪在新法施行前，新
    法施行後裁判，緩刑之宣告，應適用新法第74條之規定，有
    最高法院95年度第8 次刑事庭會議紀錄可考。查被告前未曾
    受有期徒刑以上刑之宣告，有臺灣高等法院被告全國前案紀
    錄表在卷可稽，其因一時失慮，偶罹刑典，於本院審理中已
    與被害人之父乙○○達成和解，有和解書一份附卷可稽，乙
    ○○當庭表示不願追究，被告犯罪後態度良好，經此刑之宣
    告後，應知警惕而無再犯之虞，本院認其所受之宣告刑以暫
    不執行為當，併予宣告緩刑二年，用啟自新。
三、據上論斷，應依刑事訴訟法第368 條、第373 條，刑法第74
    條第1項第1款，判決如主文。
本案經檢察官方娜蓉到庭執行職務。
中    華    民    國    95    年    12    月    15    日
                  刑事第三庭    審判長法  官  周賢銳
                                      法  官  謝宏宗
                                      法  官  范惠瑩
以上正本證明與原本無異。
不得上訴。
中    華    民    國    95    年    12    月    15    日
                                      書記官  吳華榮
附錄本件判決論罪科刑法條：
中華民國刑法第276條第1項
（過失致死罪）
因過失致人於死者，處 2 年以下有期徒刑、拘役或 2 千元以下
罰金。
附件：
臺灣高雄地方法院刑事判決             93年度交易字第138號
公  訴  人  臺灣高雄地方法院檢察署檢察官
被      告  甲○○  男  49歲（民國○○年○月○日生）
                    身分證統一編號：Ｚ000000000號
                    住高雄縣梓官鄉○○村○○路181巷5號
上列被告因過失致死案件，經檢察官提起公訴（93年度調偵字第
143 號），本院判決如下：
    主  文
甲○○因過失致人於死，處有期徒刑拾月。
    事  實
一、甲○○考領有普通小型車駕駛執照，於民國92年（起訴書誤
    載為90年）2 月29日早上8 時30分許，駕駛牌照號碼0152-G
    K 號自用小客車，沿高雄縣梓官鄉○○路由南往北方向行駛
    ，途經該路與忠孝路有燈光號誌管制之交岔路口時，原應注
    意駕駛人駕駛汽車，應遵守道路交通號誌之指示，車輛面對
    圓形紅色燈號之行車管制時，表示禁止通行，不得超越停止
    線或進入路口，而當日天候晴朗，日間自然光線，柏油路面
    乾燥、無缺陷，亦無障礙物，視線良好，且依其智識、能力
    ，並無不能注意之情事，詎疏未注意行經上開交岔路口時，
    信義路之圓形紅色燈號尚未變換為綠燈，其面對圓形紅色燈
    號，原不得超越停止線，竟貿然超越信義路北向車道路口停
    止線，行駛進入上開交岔路口，適有考領重型機車駕照之林
    劭宜騎乘牌照號碼XZV-430 號重型機車，沿高雄縣梓官鄉○
    ○路由北往南行經該有燈光號誌管制之交岔路口，亦疏未注
    意忠孝路之燈號業已轉換為圓形紅色燈號，不得闖越停止線
    進入交岔路口，而貿然自信義路南向車道左轉彎駛入忠孝路
    ，以致甲○○與林劭宜均因閃避不及，林劭宜騎乘之機車強
    力撞擊甲○○駕駛上開自用小客車左側前車頭與左側前輪後
    ，林劭宜頭部再與上開自用小客車左上角玻璃碰撞，始摔落
    地面，林劭宜因頭部外傷、顱內挫傷、胸腔挫傷、骨盆處骨
    折、右上臂骨折、右下肢開方性骨折致出血性休克，當場死
    亡，林劭宜騎乘之機車則往西北方向彈出，滑行撞擊甫啟動
    而由翁榮龍駕駛之牌照號碼3S-5312 號自用小客車駕駛座車
    門下方。甲○○於肇事後留在事故現場，於有權偵查犯罪之
    警察機關，僅知悉犯罪事實，但不知悉犯罪人前，主動向據
    報前往處理本件道路交通事故之員警自首其犯罪而接受裁判
    。
二、案經高雄縣政府警察局岡山分局報告高雄地檢署檢察官偵查
    起訴。
    理  由
壹、程序方面：
  (一)被告甲○○明知證人即當日駕駛牌照號碼3S-5312 號自用小
    客車行經該交岔路口之翁榮龍於警詢所為之陳述，係屬傳聞
    證據，而具有刑事訴訟法第159 條規定，不得為證據之情事
    ，於言詞辯論終結前，均未聲明異議，本院審酌證人翁榮龍
    於警詢所為陳述作成時之狀況，並無任何違反自由意志或遭
    製作筆錄員警誘導陳述之情形，認為適當，依刑事訴訟法第
    159 條之5 第1 項之規定，為傳聞法則之例外，應有證據能
    力。
  (二)證人翁榮龍於92年2 月30日偵訊時所為之陳述，係於檢察官
    面前所為之陳述，且於檢察官依法告知具結義務及偽證之處
    罰後，經證人翁榮龍具結後所為之證詞，此有證人結文及偵
    訊筆錄各1 份附卷可憑（見92年度相字第2192號偵查卷第3
    至6 頁），因客觀上並無任何證據顯示翁榮龍於該次偵訊時
    所為之陳述，有何顯不可信之情況，依刑事訴訟法第159 條
    之1 第2 項之規定，證人翁榮龍於該次偵訊所為之證詞，自
    具有證據能力。
貳、實體方面：
一、訊據被告固不否認於上揭時、地，駕駛上開自用小客車與被
    害人林劭宜騎乘之重型機車發生道路交通事故，被害人並因
    而死亡之事實，惟矢口否認有闖越圓形紅色燈號之過失，辯
    稱：當日伊駕車行經該交岔路口時，信義路之燈號原係紅燈
    ，伊準備停車，惟駛抵路口時，燈號已轉換為綠色燈號，伊
    即繼續直行通過該交岔路口，而與被害人騎乘之機車發生道
    路交通事故，伊承認有未注意車前狀況之過失等語。
二、經查：
  (一)被告係於92年2 月29日早上8 時30分許，駕駛牌照號碼0152
    -GK 號自用小客車，沿高雄縣梓官鄉○○路由南往北方向行
    駛，途經該路與忠孝路之交岔路口時，與考領有重型機車駕
    照，而騎乘牌照號碼XZV-430 號重型機車之被害人，在該交
    岔路口發生道路交通事故，被害人騎乘之機車撞擊被告之自
    用小客車左側前車頭與左側前輪，頭部復撞擊該自用小客車
    左上角玻璃，始摔落地面，並因頭部外傷、顱內挫傷、胸腔
    挫傷、骨盆處骨折、右上臂骨折、右下肢開方性骨折致出血
    性休克，而當場死亡，至於被害人騎乘之機車則往西北方向
    彈出，撞擊甫啟動而由證人翁榮龍駕駛之牌照號碼3S-5312
    號自用小客車駕駛座車門下方等情，業據被告供承不諱（見
    警卷第1 至2 頁、本院卷第15頁、第149 頁），核與證人翁
    榮龍證述情節相符（見警卷第5 至6 頁、92年度相字第2192
    號偵查卷第3 頁反面、本院卷第85頁），復有道路交通事故
    現場蒐證照片36張、相驗屍體照片6 張，以及道路交通事故
    現場圖、道路交通事故調查報告表、臺灣高雄地方法院檢察
    署相驗屍體證明書、驗斷書、高雄市監理處94年1 月11日高
    市監密二字第0940000784號函各1 份附卷可稽（見警卷第13
    至24頁、第9 至11頁、第8 頁、92年度相字第2192號偵查卷
    第31至35頁、本院卷第62頁），而堪認定。
  (二)觀諸卷附道路交通事故現場圖及現場蒐證照片，顯示案發地
    點為設有燈光號誌管制之Ｔ型交岔路口，沿信義路由南往北
    方向行駛，右方即與忠孝路口交接，若沿信義路由北往南方
    向行駛，右方則無任何路口與之交接。又被告駕駛之自用小
    客車係左前車輪遭受撞擊，被害人騎乘之機車則係前車頭與
    前車輪嚴重受損，若被害人係沿忠孝路由東往西方向（即被
    告駕駛自用小客車之右方），行駛通過該交岔路口，絕無發
    生被害人騎乘之機車前車頭，撞擊被告駕駛自用小客車左側
    車輪之可能，故被害人係騎乘機車沿忠孝路由西往東方向（
    即自被告駕駛自用小客車左方）行駛通過上開交岔路口，而
    與被告駕駛之自用小客車發生本件道路交通事故乙節，即堪
    認定。
  (三)又汽、機車撞擊，配置於汽、機車上之物件，通常會應撞擊
    力之作用，而自汽、機車本體脫離，掉落於地面，此為眾所
    周知之事項，依道路交通事故現場圖之記載，被害人騎乘機
    車之號牌，係掉落在距離信義路北向車道路口停止線9.9 公
    尺，距離信義路安全島延伸線1.2 公尺之處所，而該處所應
    即係本件道路交通事故最初撞擊之約略地點。由於信義路南
    向車道，並無與其他路口交接，已如前述，被害人勢必係經
    由信義路南向車道至忠孝路口，始轉彎沿忠孝路由西往東方
    向行駛，因被害人若係沿信義路南向車道，由南往北行駛至
    該交岔路口，係屬逆向行駛，且依前揭現場圖所示，因忠孝
    路口靠向南方，被害人轉彎後之行徑路線，應係緊靠忠孝路
    東向車道之南側，而與撞擊地點約略在忠孝路東、西向車道
    之中央，明顯不符，從而，被害人應係沿信義路南向車道由
    北往南行駛至該交岔路口後，始左轉彎駛入忠孝路，由西往
    東行駛，並於穿越信義路南向車道後，與沿信義路北向車道
    由南往北行駛之被告自用小客車發生撞擊，而肇致本件道路
    交通事故。
  (四)另被害人騎乘之機車撞擊被告駕駛之自用小客車後，被告駕
    駛之自用小客車左前輪破裂，被害人騎乘之機車則朝西北方
    向滑行，並進而撞擊由翁榮龍駕駛之自用小客車後，靜止於
    信義路南向車道停止線，並靠近信義路安全島之處，而被告
    駕駛之自用小客車通過該交岔路口後，靠右停放在信義路北
    向車道等情，除據證人翁榮龍證述在卷外，並有前揭道路交
    通事故現場圖與現場照片在卷可參，則道路現場圖上繪製自
    機車號牌掉落處朝東北延伸，長約12.6公尺之刮地痕，應係
    被告駕駛之自用小客車遭撞擊後，汽車輪胎破裂後，在地上
    摩擦所造成，而該交岔路口另一條長約8.7 公尺之刮地痕，
    則應係被害人機車撞擊後，機車在地面摩擦滑行所造成。
  (五)又翁榮龍於案發當日駕駛牌照號碼3S-5312 號自用小客車，
    沿信義路南向車道由北往南方向行駛至忠孝路口時，因見燈
    號為黃燈，即將駕駛之自用小客車停放於信義路南向車道路
    口之停止線前，待信義路南向車道之燈號轉換為綠燈時，即
    行駕駛自用小客車欲超越停止線，以行駛通過信義路與忠孝
    路之交岔路口，惟其起步僅約1 至3 秒之時間，被害人騎乘
    之機車即撞擊其自用小客車駕駛座車門下方等情，則經證人
    翁榮龍迭於警詢、偵查及本院審理中證稱：「我是於九十二
    年十二月二十九日八時三十分於梓官鄉○○路與忠孝路口被
    一台發生車禍的重機車XZV-430 號撞到前駕駛座門下方」、
    「我開內快車道在等綠燈，綠燈亮時一起步便遭重機車XZV-
    430 撞到」、「我一起步就看見機車飛過來，距離多遠不清
    楚，有燈號管制，我是綠燈起步就發生車禍」、「（問：3S
    -5312 自小客車為你所用？）答：是的，我當時停紅綠燈，
    綠燈才準備起步，死者機車就從對向飛過來」、「我確定當
    時綠燈起步發生事情」、「（問：你於該路口停紅燈停了多
    久？）答：我看到時是閃黃燈，開到那邊時剛好就紅燈我就
    停下來，我停車等待紅燈的時間大約一分鐘，但是我沒有辦
    法確定」、「（問：燈號狀況是否如車禍現場照片所示？）
    答：對，只有單純的紅、黃、綠」、「我停紅燈時車禍並未
    發生，我看到綠燈起步，大約一、二秒，因為我當時剛踩油
    門出去，摩托車就撞過來，我就馬上踩煞車，車子就停在前
    面約五公尺處」、「（問：是否可以確定從你看到綠燈起步
    到你被撞擊大約多久？）答：沒有辦法確定，頂多一、二秒
    或二、三秒，因為我一踩油門出去就遭撞擊」、「（問：你
    是綠燈才起步，還是看忠孝路方向紅燈才起步？）答：我行
    駛車道綠燈我才起步」等語甚明（見警卷第5 頁、92年度相
    字第2192號偵查卷第3 頁反面至第4 頁、本院卷第87頁、第
    85至86頁、第89頁）。又證人翁榮龍因駕駛自用小客車之車
    窗關閉，車內並啟動音響，以致未聽聞被告與被害人發生道
    路交通事故之撞擊聲，亦據證人翁榮龍陳稱：「（問：當你
    看到你的方向變綠燈，你要起步時，有無聽到撞擊聲？）答
    ：因為我車窗是關閉的狀態，且我車內有開音響，所以我沒
    有聽到」、「（問：你看到該部機車滑過來時，有無聽到煞
    車聲？）答：沒有。我也沒有聽到撞擊聲，因為我關窗聽音
    樂」等語屬實（見本院卷第88至89頁），是依證人翁榮龍所
    述，其並未目睹被告駕駛之自用小客車與被害人騎乘之機車
    碰撞過程，僅於車禍發生後，其駕駛之自用小客車甫起步約
    1 至3 秒，即發現被害人騎乘之機車彈向其駕駛之自用小客
    車。由於被害人之機車彈向證人翁榮龍駕駛之自用小客車，
    係被告與被害人發生本件道路交通事故發生後，始因該撞擊
    而衍生之事件，而被告與被害人分別駕駛自用小客車及重型
    機車，自信義路與忠孝路超越停止線進入交岔路口，又係本
    件道路交通事故前之原因事件，依被告於警詢及本院審理供
    稱：案發當時其駕駛自用小客車之時速為每小時30至40公里
    等語（見警卷第1 頁反面、本院卷第147 頁），則被告駕駛
    自用小客車超越信義路北向車道路口之停止線，行駛通過該
    交岔路口時之速度，約略每秒可行駛8.3 至11.11 公尺之距
    離。依道路交通事故現場圖之記載，本件道路交通事故最初
    撞擊點位置距離信義路北向車道路口停止線為9.9 公尺，被
    告駕駛自用小客車至肇事地點所需時間，約需1 秒之時間，
    而被告駕駛自用小客車行經肇事地點與被害人騎乘之機車撞
    擊後，機車係沿道路朝西北方向滑行至信義路南向車道，因
    機車最後停止位置距離肇事地點之直線距離約為15.4公尺，
    若機車遭撞擊後遭彈開滑行之速度與被告駕駛之自用小客車
    速度相等，即需耗費超過1 秒之時間，惟被告駕駛之自用小
    客車撞擊與其垂直方向行駛之機車後，機車遭撞擊後之滑行
    速度，本不可能等同於被告駕駛自用小客車之行駛速度，且
    機車係在地上摩擦滑行，有一定之阻力，並因在地上摩擦滑
    行之原因，以致滑行之路線有所曲折，機車實際滑行之距離
    必然超過15.4公尺，則被害人騎乘之機車遭撞擊後滑向證人
    翁榮龍駕駛自用小客車所需之時間，應超過2 秒，自屬無疑
    。準此以言，證人翁榮龍因信義路南向車道綠燈起步，約1
    至3 秒後，即發生被害人機車撞擊其駕駛自用小客車駕駛座
    車門下方事件，因被害人騎乘之機車與被告駕駛之自用小客
    車發生撞擊時起至機車滑向翁榮龍駕駛之自用小客車所需之
    時間，超過2 秒，則本件道路交通事故發生時，證人翁榮龍
    綠燈起步尚未滿1 秒，由於被告駕駛上開自用小客車超越信
    義路北向車道路口停止線至肇事地點，至少需1 秒以上之時
    間，則被告應係在證人翁榮龍綠燈起步前，即已穿越信義路
    北向車道之停止線，始能肇至本件道路交通事故，則被告未
    遵守道路交通號誌之指示，面對圓形紅色燈號之行車管制時
    ，仍超越停止線，駛入信義路與忠孝路乙情，堪予認定。
  (六)被告雖辯稱其係綠燈行駛，惟其於92年12月29日警詢時，原
    係供稱：「我開內快車道因紅燈停止在等綠燈，綠燈亮起時
    起步前進便遭重機車XZV-430 撞到左邊」、「（問：肇事前
    有無煞車？）有煞車但無煞車痕」等語（見警卷第1 頁），
    嗣於翌日偵查中則改稱：「我當時開車0152-GK 的車，在信
    義路上由南往北方向開車，我發現前面紅燈準備停車，但又
    看到變綠燈就又往前開。此時就撞上死者」、「（問：當時
    有無煞車？）答：我根本不知道車子會過來，所以沒煞車」
    等語（見92年度相字第2192號偵查卷第4 頁），就其案發當
    日是否曾停下等候紅色燈號轉換為綠燈，抑或尚未停車，即
    因紅色燈號業已轉換為綠燈而繼續直行，以及有無煞車等可
    清楚記憶事項，在相隔短短1 日之時間，前後供述截然相反
    ，而被告就其當日是否曾停車等候紅色燈號轉換，於本院審
    理時供稱：「（問：在路口究竟有無停車？）答：有。因為
    我快到路口時閃燈，本來要停車，後來就沒有停車」、「（
    問：有無完全靜止？）答：沒有，我是準備要停車」等語（
    見本院卷第145 至146 頁），陳述情節亦屬矛盾，審酌一般
    燈光號誌管制，圓形綠色燈號轉換至圓形紅色燈號前，固會
    經過圓形黃色燈號，但由圓形紅色燈號轉換為圓形綠色燈號
    ，則不會經過圓形黃色燈號階段，被告亦自承稱：「肇事路
    口，是由紅燈直接變為綠燈」等語（見本院卷第151 頁），
    足見被告辯稱：伊快到路口時有閃黃色燈號云云，顯非事實
    ，被告供述其係綠色燈號行駛乙節，即難採信。而中央警察
    大學校鑑科字第0950000878號鑑定意見認被告駕駛車輛涉嫌
    燈號轉換間搶先進入路口未注意車前狀況為肇事次因，有該
    大學出具之鑑定書1 份附卷可考，因該鑑定意見疏未慮及案
    發當時信義路南、北向車道均係由紅色燈號轉換為綠燈，而
    紅色燈號轉換至綠色燈號之間，不會經過黃色燈號階段，已
    如前述，故被告若非超越紅色燈號，即屬綠色燈號通行，應
    無燈號轉換間搶先進入路口之問題，該鑑定意見認被告之過
    失在於燈號轉換間搶先進入路口未注意車前狀況，即難認有
    據。另台灣省高屏澎區車輛行車事故鑑定委員會，雖以高屏
    澎鑑字第931618號鑑定書，認定被告無肇事因素，有卷附鑑
    定書1 份在卷可查（見本院卷第21至22頁），惟該委員會進
    行鑑定時，因未及斟酌證人翁榮龍於本院證稱其綠燈起步約
    1 至3 秒，即發生被害人騎乘之機車滑向其駕駛之自用小客
    車等情節，本院因認該鑑定意見參酌資料，尚未充分，其據
    以推論鑑定之結果，即有未合之處，本院自難採為被告有利
    認定之基礎。
  (七)依道路現場圖所示，信義路南向車道，計有1 機車道、2 快
    車道，各寬2.7 公尺、3.3 公尺及3.8 公尺，南、北向車道
    之安全島則寬2.7 公尺，肇事地點距離信義路安全島延伸線
    為2.8 公尺，是自機車待轉區至肇事地點之距離為15.3公尺
    。又觀詳卷附現場照片，顯示被害人騎乘之機車撞擊後，機
    車前車頭全毀，被告駕駛之自用小客車前車頭左側，嚴重凹
    陷損壞，左前輪亦破裂，足見被害人騎乘機車撞擊被告自用
    小客車時之力道甚大，由此足見被害人騎乘機車之行車速度
    ，亦屬甚快，其速度應不亞於被告駕駛自用小客車之速度。
    參照前述本件道路交通事故發生時，證人翁榮龍業已綠燈起
    步，僅時間經過未滿1 秒，是本件道路交通事故發生時，忠
    孝路之燈號業已轉換為圓形紅色燈號。因在交岔路口，若某
    道路係由圓形綠色燈號轉換成紅色燈號，則在該道路轉換成
    圓形紅色燈號前，與之垂直交岔之道路，固必然係處於圓形
    紅色燈號之狀態，惟該道路由圓形綠色燈號轉換為圓形紅色
    燈號後，與之垂直交岔之道路，並非立即轉換燈號為圓形綠
    色燈號，該垂直交岔道路之圓形紅色燈號仍會持續數秒（通
    常約略3 秒）後，始轉換成圓形綠色燈號，目的在於確認道
    路係屬淨空狀態，以確保行車之安全，故在交岔路口，必有
    一段時間係屬相互垂直交岔之車道均為圓形紅色燈號之情形
    ，此為眾所周知之事實，並為被告供稱：「（問：由紅燈變
    成綠燈之前仍在在紅燈的狀態，對方車道是否也會有一段時
    間在紅燈狀態？）答：對」等語在卷（見本院卷第151 頁）
    ，循此而論，證人翁榮龍自信義路南向車道綠燈起步前之數
    秒鐘，忠孝路應仍為圓形紅色燈號之狀態，而自信義路南向
    車道最西側，往東行駛至肇事地點，不過15.3公尺，若以時
    速30公里之速度行駛，所需時間不到2 秒，且被害人沿信義
    路由北往南行駛至該交岔路口，未必係沿信義路最北側左轉
    駛入忠孝路口，則被害人騎乘機車駛入忠孝路口時，雖信義
    路車道燈號尚未轉換為圓形綠燈，但忠孝路車道應業已轉換
    成圓形紅燈，則堪認定，從而，被害人騎乘機車亦顯然未遵
    守道路交通號誌之指示，面對圓形紅色燈號之行車管制時，
    仍超越停止線，左轉彎駛入忠孝路。
  (八)雖前述台灣省高屏澎區車輛行車事故鑑定委員會及中央警察
    大學出具之鑑定意見書，均認定被害人騎乘機車未依規定兩
    段式左轉為肇事原因，而依鑑定人即台灣省高屏澎區車輛行
    車事故鑑定委員會林忠民於本院陳稱：「根據警方送來的現
    場圖顯示，肇事機車係由信義路左轉忠孝路，而第一當事人
    （指被告）是從信義路直行，撞擊點機車刮痕8.7 公尺那一
    段的痕跡是從忠孝路的車道滑到第三當事人（指證人翁榮龍
    ）這邊，我們判斷出機車是左轉，如機車是從待轉區直行進
    入忠孝路的話，則他與第一當事人的撞擊點就不可能發生在
    現場圖上機車號牌掉落處，撞擊點應該是在機車號牌掉落處
    前方」等語（見本院卷第90頁），顯見台灣省高屏澎區車輛
    行車事故鑑定委員會及中央警察大學均以道路交通事故現場
    路紀錄機車號牌掉落地點，位於忠孝路西向車道，距離忠孝
    路中央約有0.5 公尺，若被害人騎乘機車自設於信義路南向
    車道之待轉區，由西往東行駛通過該交岔路口，自不可能逆
    向行駛於忠孝路西向車道為由，認被害人未依兩段式左轉。
    惟被害人機車號牌掉落處距離忠孝路東、西向車道之中央，
    僅不到1 公尺之距離，而被害人騎乘之機車撞擊被告駕駛之
    自用小客車至號牌脫離車體而掉落地面，通常會有些許距離
    ，從而被害人機車號牌掉落處，僅係最初撞擊之約略處所，
    而非毫無誤差，若將被害人機車遭撞擊後迄至機車號牌掉落
    之些許距離納入考量，則最初撞擊地點即可能係在忠孝路東
    、西向車道之中央，則被害人騎乘機車自待轉區之最北側，
    而沿貼近忠孝路車、西向車道中央由西往東行駛，即非不可
    能之事，且依鑑定人上述推論，被害人是否為兩段式左轉，
    僅會發生撞擊點究係位於忠孝路西向車道，抑或忠孝路東向
    車道之不同，亦無法防免本件道路交通事故之發生，從而被
    害人是否為兩段式左轉，與本件道路事故之發生，並不具有
    直接之因果關係，台灣省高屏澎區車輛行車事故鑑定委員會
    及中央警察大學鑑定認被害人未依兩段式左轉，而就本件道
    路交通事故之發生，具有過失乙節，即有前揭論斷上之瑕疵
    ，而為本院所不採。
  (九)按汽車駕駛人駕駛汽車，應遵守道路交通標誌、標線、號誌
    之指示，並服從執行交通勤務之警察或依法令執行指揮交通
    及交通稽查任務人員之指揮，道路交通安全規則第90條前段
    定有明文。而道路交通標誌標線號誌設置規則第206 條第5
    款第1 目關於「圓形紅燈」之行車管制號誌，亦明確規定車
    輛面對圓形紅燈禁止通行，不得超越停止線或進入路口。被
    告早於70年8 月26日既已考領有普通小型車駕駛執照，迄至
    本件道路交通事故發生時，該普通小型車駕駛執照仍在有效
    期間內，此經本院於95年7 月5 日審判期日當庭勘驗屬實（
    見本院卷149 頁），而被害人亦考領有重型機車駕駛執照，
    有高雄市監理處94年1 月11日高市監密二字第0940000784號
    函1 份附卷可佐（見本院卷第62頁），是以被告與被害人均
    考領有適當駕駛執照之智識，以及被告駕駛自用小客車多年
    之經驗，其等2 人對於上開規定均應知之甚詳，駕駛動力交
    通工具時本應具有前揭注意義務，並應具有注意能力至屬甚
    明。而案發當時，天候晴朗，日間自然光線，柏油路面乾燥
    、無缺陷，亦無障礙物，視線良好，且高雄縣梓官鄉○○路
    與忠孝路之燈光號誌運作正常，此經被告與證人翁榮龍陳稱
    在卷（見本院卷第1498頁、第88頁），復有前述道路交通事
    故調查報告表及現場照片張在卷可參，足認被告與被害人於
    上揭時、地，分別駕駛自用小客車與騎乘機車欲駛入信義路
    與忠孝路之交岔路口時，並無不能注意之情事，詎被告與被
    害人均疏未注意面對圓形紅色燈號之行車管制時，不得超越
    停止線或進入路口，均貿然駕駛自用小客車與騎乘機車，分
    別超越信義路與忠孝路口之停止線，行駛通過上開交岔路口
    ，而肇致本件道路交通事故，被告與被害人就本件道路交通
    事故之發生，均具有過失，至為灼然。被害人並因本件道路
    交通事故，而出血性休克，當場死亡，已如前述，足見被害
    人之死亡，與被告之過失行為間，具有相當因果關係，至於
    被害人就本件道路交通事故之發生，雖亦有過失，惟此仍不
    得解免被告過失罪責，附此敘明。
  (十)綜上所述，本案罪證明確，被告前揭所辯，不足採信，被告
    過失致死犯行，洵堪認定，應予依法論科。
三、論罪科刑：
  (一)核被告所為，係犯修正前刑法第276 條第1 項之普通過失致
    人於死罪。
  (二)新舊法之比較：
    1.刑法施行法於94年2 月2 日修正公布，且自公布日起第3
      日即自同月5 日起施行，而依同法第10條之1 規定，94年
      1 月7 日立法院三讀通過修正之刑法（業經總統於同年2
      月2 日，以華總一義字第09400014901 號令公布），自95
      年7 月1 日施行，而修正後之刑法就罰金刑最低度及自首
      之法律效果，均有所修正，是被告行為後，刑法已有變更
      ，自應依新修正之刑法第2 條第1 項所規定之「從舊從輕
      」原則，比較新舊法，以資決定應適用之法律。至於刑法
      第2 條之規定，係規範行為後法律變更所生新舊法律比較
      適用之準據法，新修正之刑法於95年7 月1 日施行後，即
      不再適用修正前之刑法第2 條（最高法院95年5 月23日刑
      事庭第8 次會議決議參照）。
    2.依最高法院95年5 月23日刑事庭第8 次會議決議，刑之輕
      重標準，依裁判時之規定，是關於法定刑之輕重，應依修
      正後刑法第35條「主刑之輕重，依第33條規定之次序定之
      」、「同種之刑，以最高度之較長或較多者為重。最高度
      相等者，以最低度之較長或較多者為重」之規定，以資決
      定。被告所犯刑法第276 條第1 項之條文次序與文字，雖
      未更動，惟依刑法施行法第1 條之1 （該條係95年6 月14
      日新增公布）第1 項之規定，所處罰金刑之貨幣單位變更
      為新臺幣，並依該條第2 項之規定，就該條所處罰金數額
      提高為3 倍，是該條之法定效果，已有所變動。按刑法第
      276 條第1 項之法律效果為「2 年以下有期徒刑、拘役或
      2 千元以下罰金」，主刑計有「有期徒刑」、「拘役」與
      「罰金」3 種，而依修正前、後刑法第33條第3 、4 款之
      規定，該條有期徒刑之最高度為1 年以下，最低度則為2
      月以上，拘役之最高度為60日（或2 月未滿），最低度為
      1 日以上，換言之，該條有期徒刑與拘役2 種主刑之最高
      度與最低度，在刑法修正前、後，並無不同。惟該條關於
      罰金主刑之最高度，雖因刑法施行法第1 條之1 第1 項之
      規定，將所處罰金刑之貨幣單位變更為新臺幣，並依該條
      第2 項之規定，就所定罰金數額提高為30倍，亦即最高可
      處新臺幣6 萬元，而該條所處之罰金單位，原係銀元，依
      罰金罰鍰提高標準條例第1 條之規定，就其原定罰金數額
      2 千元，提高為10倍（即銀元2 萬元），並依現行法規所
      定貨幣單位折算新臺幣條例第2 條，以新臺幣3 倍折算之
      ，即等同於新臺幣6 萬元，故刑法施行法第1 條之1 將刑
      法分則編所定罰金之貨幣單位更改為新臺幣後，刑法第27
      6 條第1 項所規定罰金刑之最高度，核屬相同。然就罰金
      刑之最低度，因修正前之刑法第33條第5 款係規定：「罰
      金：1 元以上」（即新臺幣3 元以上），而修正後之刑法
      第33條第5 款則規定：「新臺幣1 千元以上，以百元計算
      之」，是修正後刑法之罰金最低度，顯然高於修正前之規
      定，就此而言，修正前之刑法自對被告較為有利。
    3.修正後刑法第62條就自首之要件即「對於未發覺之罪自首
      而受裁判」，並未修正，惟對於自首之效果，由「減輕其
      刑」修正為「得減輕其刑」，故本案被告於修正刑法施行
      前自首，依行為時法，必減其刑，若依裁判時法，仍得不
      減輕其刑，故就刑法修正前後關於自首規定之比較而言，
      修正後之刑法規定，顯較不利於行為人。
    4.綜合比較刑法修正前後關於刑法第276 條第1 項法定刑度
      之變更，以及自首效果之變動，本院認依修正前刑法規定
      之罰金刑最低度，顯低於修正後之刑法規定，且本案被告
      因符合自首要件，依修正前刑法規定，必減輕其刑，而刑
      法第66條規定，有期徒刑減輕者，減輕其刑至二分之一，
      被告涉犯本件過失致死案件，最重僅可處有期徒刑1 年以
      下，相較於適用修正前刑法規定，被告仍有機會處以有期
      徒刑2 年之情形，顯以修正前之刑法規定，較有利於被告
      ，而應依刑法第2 條第1 項前段規定，適用修正前之刑法
      規定。
  (三)被告於肇事後，於有權偵查犯罪之警察機關，僅知悉犯罪事
    實，但不知悉犯罪人前，主動向處理本件道路交通事故之警
    員坦承肇事，並接受本院裁判等情，除經被告供承在卷外（
    見本院卷第150 頁），並有紀錄被告肇事後並未逃逸之道路
    交通事故調查報告表1 份附卷可憑，堪認合乎自首之要件，
    應依修正前刑法第62條前段規定，減輕其刑。
  (四)爰審酌被告未遵守道路交通安全規則，致發生本件道路交通
    事故，不僅造成被害人死亡之無法彌補損害，且迄今仍未與
    被害人家屬達成和解，否認闖越圓形紅色燈號之過失，惟被
    害人因本件道路交通事故死亡，並非被告蓄意造成，且被害
    人騎乘機車闖越紅色燈號，亦有不該等一切情狀，量處如主
    文所示之刑。
據上論斷，依刑事訴訟法第299 條第1 項前段，刑法第2 條第1
項前段，修正前刑法第276 條第1 項、第62條前段，罰金罰鍰提
高標準條例第1條，判決如主文。
本案經檢察官陳登燦到庭執行職務。
中    華    民    國    95    年    7     月    26    日
                  交通法庭  審判長法  官  徐美麗
                                  法  官  莊珮吟
                                  法  官  高增泓
以上正本證明與原本無異。
如不服本判決，應於收受送達後10日內向本院提出上訴書狀。
中    華    民    國    95    年    7     月    26    日
                                  書記官  林慧芬
附錄本判決論罪科刑法條全文：
刑法第276條
因過失致人於死者，處2 年以下有期徒刑、拘役或2 千元以下罰
金。
從事業務之人，因業務上之過失犯前項之罪者，處5 年以下有期
徒刑或拘役，得併科3 千元以下罰金。


司法院資訊處製作；財團法人民間司法改革基金會備份。
